臺灣高等法院民事判決　　　　　　　　 95年度重上字第601號
上　訴　人　甲○○
　　　　　　戊○○
　　　　　　丙○○○
共　　　同
訴訟代理人　黃陽壽律師
複　代理人　洪文浚律師
被　上訴人　合作金庫商業銀行股份有限公司
法定代理人　丁○○
被　上訴人　萬泰商業銀行股份有限公司
法定代理人　乙○○
共　　　同
訴訟代理人　陳昆明律師
上列當事人間請求損害賠償事件，上訴人對於中華民國95年10月
24日臺灣臺北地方法院90年度重訴字第3003號第一審判決提起上
訴，並為訴之追加，本院於96年11月27日言詞辯論終結，判決如
下：
    主      文
上訴及追加之訴均駁回。
第二審及追加之訴訴訟費用由上訴人負擔。
    事實及理由
一、被上訴人中國農民銀行股份有限公司（下稱農民銀行）於原
    審訴訟中之民國95年5月1日與合作金庫商業銀行股份公司（
    下稱合作金庫銀行）合併，並由合作金庫銀行為存續公司，
    該行於同年月4日依法向原審為聲明承受訴訟等情，有卷附
    行政院金融監督管理委員會95年1月19日金管銀(二)字第09580
    0378 0號函可憑（見原審卷(二)第105頁、第108頁），核與民
    事訴訟法第169條第1項、第175條規定相符，應予准許，合
    先陳明。
二、合作金庫銀行法定代理人原為「蘇金豐」，嗣於本院審理中
    變更為「吳繁治」，再變更為「丁○○」，並具狀聲明承受
    訴訟（見本院卷(一)第44頁、第111頁至第116頁）；另被上訴
    人萬泰商業銀行股份有限公司（下稱萬泰銀行）法定代理人
    原為「許勝發」，嗣變更為「乙○○」，並具狀聲明承受訴
    訟（見本院卷(二)第18頁至第20頁）；各核與民事訴訟法第17
    0 條、第175條規定相符，均應予准許，次予敘明。
三、上訴人起訴主張：伊等對訴外人知本大飯店股份有限公司（
    下稱知本大飯店）有本金新台幣（下同）1億5525萬3817元
    之債權，並取得台灣台東地方法院（下稱台東地院）88年度
    促字第987號確定支付命令為執行名義，於88年6月8日就該
    支付命令所載本金1億5525萬3817元中之1000萬元債權部分
    ，聲請（即台東地院88年度執字第1892號清償債務強制執行
    事件，下稱上訴人執行事件）調閱該飯店已經農民銀行於88
    年2月1日就該飯店所有坐落台東縣太麻里鄉○○段659地號
    土地連同其上建物（即建號：2403號，門牌號碼同縣卑南鄉
    ○○路30號；土地及建物以下稱系爭不動產）所有權實施假
    扣押之執行案卷（即台東地院88年度執全字第23號，下稱假
    扣押執行事件）予以拍賣執行；嗣於88年8月12日再具狀聲
    明擴張執行金額債權金額至1億5525萬3817元本息部分。詎
    農民銀行、併案執行債權人萬泰銀行明知該飯店尚有伊等債
    權人存在，竟與台東地院民事執行處承辦書記官王正男共謀
    ，先於88年7月8日由其等具狀撤回假扣押執行，再由台東地
    院於同年月13日違法將系爭不動產啟封，農民銀行旋即於翌
    日（即同年月14日）送件申請，就系爭不動產之「建物部分
    」（下稱系爭建物）設定最高限額9億2仟萬元抵押權（第2
    順位）；該銀行另於同年月17日與萬泰銀行再就該建物送件
    申請，分別設定最高限額7億8仟萬元、2億4仟萬元抵押權（
    第3、4順位）；致其等享有優先受償權利，因而使伊等普通
    債權受有無法獲償之損害。爰依民法第184條第1項前、後段
    、第185條等規定，求為命被上訴人應連帶賠償伊等1452萬
    538 0元，及加計自88年7月17日起算法定遲延利息之判決。
    原審為上訴人全部敗訴之判決，經其等不服，提起上訴，且
    於本院審理中追加民法第184條第2項之請求權（見本院卷(二)
    第27頁），核與其原起訴請求之基礎事實同一，依民事訴訟
    法第446條第1項準用第255條第1項第2款規定，應予准許。
    並於本院聲明：(一)原判決廢棄。(二)被上訴人應連帶給付上訴
    人1452萬5380元及加計自88年7月17日起至清償日止，按年
    息5%計算之利息。(三)願供擔保請准宣告假執行。
四、被上訴人則以：知本大飯店與廣傑建設股份有限公司共同合
    作興建「知本飯店渡假村」（共三棟大樓）所需工程周轉金
    ，於85年8月15日向農民銀行、華僑商業銀行股份有限公司
    、中央信託局辦理融資貸款13億5仟8萬元；另為購置該「知
    本飯店渡假村」客房設備及裝璜費用，於87年5月11日再向
    農民銀行、萬泰銀行辦理聯合貸款6億5仟萬元。嗣於88年1
    月8日系爭建物辦理第1次所有權登記，依放款合約約定，知
    本大飯店應就該建物設立抵押權予農民銀行與萬泰銀行。因
    伊等就系爭不動產曾實施假扣押予以查封，故向台東地院撤
    回假扣押執行之聲請，以利辦理抵押權設定，乃屬權利之正
    當行使；況伊等並不知上訴人聲請調卷執行，更無可能與王
    正男共謀不法侵害上訴人之債權等語，資為抗辯。並於本院
    聲明：(一)上訴駁回。(二)如受不利之判決，願供擔保請准宣告
    免為假執行。
五、查，(一)上訴人對知本大飯店有本金1億5525萬3817元之債權
    ，並取得台東地院88年度促字第987號確定支付命令為執行
    名義，於88年6月8日就該支付命令所載本金1億5525萬3817
    元中之1000萬元債權部分，聲請調閱假扣押執行事件卷予以
    拍賣執行；嗣於88年8月12日再具狀聲明擴張執行債權金額
    至1億5525萬3817元本息部分；(二)農民銀行於88年7月8日具
    狀撤回系爭不動產假扣押執行；併案債權人萬泰銀行，亦於
    同日具狀撤回假扣押執行；台東地院於同年月13日發函地政
    事務所，辦理塗銷系爭不動產查封登記，並於同年月14 日
    辦理塗銷查封登記完竣；(三)農民銀行、萬泰銀行就系爭建物
    ，於88年7月14日；同年月17日各設定最高限額9億2千萬元
    ；7億8千萬元、2億4千元之第2、3、4順位之抵押權（下稱
    系爭抵押權）等情，有卷附台東地院88年度促字第978號支
    付命令暨確定證明書、民事聲明狀、民事聲明（參與分配）
    狀、假扣押撤回狀、台東地院囑託辦理塗銷登記函文及送達
    證書、建物登記謄本可憑（見原審卷(一)第10頁至第14頁、第
    151頁至第161頁、第101頁至第102頁），並為兩造所不爭執
    （見本院卷(二)第15頁反面、第16頁），堪信為真。
六、本院應審究者為農民銀行、萬泰銀行設定系爭抵押權，是否
    對上訴人成立民法第184條第1項前、後段；同條第2項之侵
    權行為？茲分述如下：
(一)、是否成立民法第184條第1項前、後段之侵權行為？
  1.按因故意或過失，不法侵害他人之權利者，負損害賠償責任
    ；故意以背於善良風俗之方法，加損害於他人者亦同。民法
    第184條第1項定有明文。又，侵權行為所發生之損害賠償請
    求權，以有故意或過失不法侵害他人權利為其成立要件，若
    其行為並無故意或過失，即無賠償之可言（最高法院49 年
    台上字第2323號、54年度台上字第1523號判例意旨參照）。
  2.上訴人主張：農民銀行、萬泰銀行明知伊等於88年6月8日即
    具狀聲請調閱假扣押執行事件卷予以拍賣執行，卻與王正男
    共謀將系爭建物啟封，並設定系爭抵押權受有優先受償之權
    利，致伊等普通債權人無法獲償，顯係故意不法並以此背於
    善良風俗之方法，侵害伊等債權云云，固據提出台東地院檢
    察署91年度偵字第1842號起訴書為證（見原審卷(二)第23至32
    頁）。惟查：
    (1)、知本大飯店與廣傑建設股份有限公司共同合作興建「知
        本飯店渡假村」（共三棟大樓）所需工程周轉金，於85
        年8月15日向農民銀行（即主辦銀行）、華僑商業銀行
        股份有限公司、中央信託局辦理融資貸款13億5仟8萬元
        ，並約定於系爭建物完工後，除依約出售部分外，應即
        辦妥所有權登記追加設定第1順位抵押權予主辦銀行，
        並以主辦銀行為優先受益人投保火險（即放款合約第3
        條第19項，見原審卷(一)第72頁反面）；另為購置該「知
        本飯店渡假村」客房設備及裝璜費用，於87年5月11日
        再向農民銀行（4億5仟萬元）、萬泰銀行（2億）辦理
        聯合貸款6億5仟萬元；並約定爭建物竣工，即設定抵押
        權予貸款銀行作為該借款之擔保品（即合約第4條第1項
        ，見原審卷(一)第90頁反面）等情，卷附聯合放款合約可
        參（見原審卷(一)第69至79頁、第87至97頁），足見農民
        銀行、萬泰銀行對於知本大飯店於系爭抵押權設定前，
        即對該飯店有借款債權存在，且約定以該建物完成所有
        權登記時，即設定抵押權予該2銀行以供作為借款之擔
        保。
    (2)、系爭建物嗣於88年1月8日完成第1次所有權登記（見原
        審卷(一)第100頁之建物登記謄本）後，依聯合放款合約
        之約定，知本大飯店即負有設定抵押權予農民銀行、萬
        泰銀行之義務，然因有前假扣押執行事件存在，是農民
        銀行、萬泰銀行於88年7月8日具狀撤回假扣押之執行（
        見原審卷(一)第15 3至155頁、第159至161頁），自屬其
        等（即債權人）正當權利之行使。至於執行法院（即台
        東地院）可否將查封中之不動產予以啟封（即是否尚有
        其他併案債權人存在），要屬執行法院之職權（強制執
        行法第33條參照），不容執行債權人有置喙之餘地。準
        此，執行法院未注意尚有其他併案債權人（即上訴人）
        之執行事件存在，即於88年7月13日發函塗銷系爭建物
        之查封登記，並於同年月14日辦畢塗銷登記（見原審卷
        (一)第157至158頁；外放假扣押執行卷第167頁、第172
        頁）；嗣於88年8月5日執行法院發現尚有併案債權人（
        即上訴人）時，旋即發函再行查封系爭不動產，並於同
        年月6日辦畢查封登記（見外放上訴人執行事件卷
        (一)第12頁、第15頁）。茲因於該期間（即88年7月14日
        至8月6日）內，系爭不動產既無查封登記，則農民銀行
        、萬泰銀行就系爭建物設定抵押權，自難謂有何故意不
        法行為可言。
    (3)、又執行法院（即台東地院）承辦書記官王正男，因假扣
        押執行事件與上訴人執行事件承辦股別不同（此觀外放
        該2執行事件之卷宗即明），而未注意尚有其他併案債
        權人（即上訴人）存在，即將系爭不動產啟封，但如前
        所述，執行法院是否將查封物啟封，係屬執行法院之權
        限，並非債權人所得干預。是農民銀行、萬泰銀行雖於
        系爭不動產啟封後、再行查封前（即88年7月14日至8月
        6日間），就系爭建物設定抵押權，惟該抵押權之設定
        行為既屬合法、正當權利之行使，亦難憑此即可驟指農
        民銀行、萬泰銀行與王正男共謀故意不法侵害上訴人之
        債權。況王正男因前開將系爭不動產啟封，致遭檢察官
        以涉有貪污治罪條例犯行起訴乙案，亦經台東地院刑事
        庭、台灣高等法院花蓮分院判決無罪，雖經最高法院發
        回更審，仍經該分院判決無罪在案（見本院卷(一)第97至
        103頁之最高法院95年度台上字第1051號刑事判決、第
        129至133頁之台灣高等法院花蓮分院95年度上更(一)字第
        30號刑事判決）。益證農民銀行、萬泰銀行與王正男間
        ，並無共同故意不法侵害上訴人之行為甚明。是上訴人
        雖主張農民銀行、萬泰銀行與王正男「共謀」侵害其債
        權，惟未舉證以實其說，自不足採。
    (4)、上訴人另主張：農民銀行、萬泰銀行於至遲於88年3月1
        日即知悉知本大飯店尚有伊等債權人存在，且亦知悉伊
        等聲請調閱假扣押執行事件拍賣，卻與王正男同謀故意
        撤回該假扣押執行，並將系爭建物違法啟封，得予設定
        系爭抵押權，顯屬故意以背於善良風俗之方法損害伊等
        權利云云，固據提出台東地院88年3月1日東院任民執全
        天49字第07395號民事執行處通知（見原審卷(一)第150頁
        ），並舉證人（即知本大飯店其他債權人）劉清郎之證
        言（見原審卷(二)第92頁）為證。然查，農民銀行、萬泰
        銀行既為該假扣押執行事件之債權人，其等依法隨時均
        可撤回假扣押執行（此為債權人之正當權利行使），則
        不論其等是否知悉債務人尚有上訴人或其他債權人存在
        ，亦不得阻礙其等本於假扣押債權人地位，行使撤回假
        扣押執行之權利。況其等撤回假扣押執行之聲請，法既
        無明文規定其等負有通知他債權人之義務，則農民銀行
        、萬泰銀行撤回該假扣押執行聲請，並合法設定系爭抵
        押權，要難憑此即指摘該2銀行設定系爭抵押權之行為
        ，係屬以背於善良風俗之方法，加損害於上訴人。是上
        訴人主張：農民銀行、萬泰銀行明知有知本大飯店尚有
        伊等債權人存在，卻故意撤回假扣押執行，並將系爭建
        物予以啟封，設定系爭抵押權，故意以背於善良風俗之
        方法損害伊等債權云云，自無可採。
    (5)、綜上，農民銀行、萬泰銀行具狀撤回假扣押之執行，既
        屬假扣押債權人所得行使之正當權利，而系爭建物可否
        啟封係屬執行法院（即台東地院）之職權範疇，自不得
        因該2銀行於系爭建物啟封後、再查封前，設定系爭抵
        押權，即可謂該2銀行係與王正男共謀故意不法侵害上
        訴人之債權。是上訴人主張：農民銀行、萬泰銀行明知
        伊等於88年6月8日即具狀聲請調閱假扣押執行事件卷拍
        賣執行，卻與王正男共謀將系爭建物啟封，設定系爭抵
        押權而受有優先受償之權利，致伊等普通債權人無法獲
        償，顯係故意不法及以此背於善良風俗之方法，侵害伊
        等之債權云云，即無可取。
(二)、是否成立民法第184條第2項之侵權行為？
  1.按違反保護他人之法律，致生損害於他人者，負賠償責任，
    民法第184條第2項固定有明文。惟所謂違反保護他人之法律
    ，係指違反以保護他人為目的之法律，自以該法律具個別保
    護性質，被害人係該法律所欲保護之人，且所請求賠償之損
    害，其發生亦係該法律所欲防止者，始足當之（最高法院96
    年度台上字第296號判決意旨參照）。
  2.上訴人主張：農民銀行、萬泰銀行明知伊等之執行事件，業
    已聲請調閱假扣押執行事件之查封物拍賣，卻趁系爭建物違
    法啟封時，予以設定系爭抵押權，顯已違反強制執行法第33
    條、第113條準用第51條第2項、辦理強制執行事件應行注意
    事項第18條等規定，自應依民法第184條第2項規定，對伊等
    負損害賠償責任云云。然查：
    (1)、觀諸強制執行法第33條規定：「對於已開始實施強制執
        行之債務人財產，他債權人再聲請強制執行者，已實施
        執行行為之效力，於為聲請時及於該他債權人，應合併
        其執行程序，．．．」；辦理強制執行事件應行注意事
        項第18條規定：「關於第33條部分：(一)對於已開始強制
        執行之債務人財產，他債權人再聲請強制執行者，應注
        意併案處理。(二)依本法第33條之規定處理者，以原聲請
        強制執行及再聲請強制執行之債權，均為金錢債權者為
        限。(三)聲請強制執行之債權人撤回其聲請時，原實施之
        執行處分，對再聲請強制執行之他債權人繼續有效」，
        均係規範執行法院對於同一債務人，若有不同之債權人
        先後聲請強制執行時，應予併案處理，期能強化執行之
        績效（此觀強制執行法第33條之立法意旨即明），足見
        上開規定並非係以保護他人為目的之法律規範。
    (2)、另強制執行法第51條第2項固規定：「實施查封後，債
        務人就查封物所為移轉、設定負擔或其他有礙執行效果
        之行為，對於債權人不生效力」，但該條項係規範查封
        之效力問題，然農民銀行、萬泰銀行係於查封物（即系
        爭建物）啟封後，始為系爭抵押權之設定，自與該條項
        之規定要件不符。
    (3)、準此可知，強制執行法第33條、辦理強制執行事件應行
        注意事項第18條規定，既非以保護他人為目的之法律；
        另系爭抵押權係在查封物啟封後所為之設定，亦無違反
        強制執行法第51條第2項規定可言。是上訴人主張農民
        銀行、萬泰銀行系爭抵押權，顯有違反上列各條文規定
        ，自應依民法第184條第2項規定，對其等負損害賠償責
        任云云，委無足取。
(三)、況關於侵權行為賠償損害之請求權，以實際上受有損害為成
    立要件（最高法院19年上字第363號及48年台上字第680號判
    例意旨參照）。查，系爭不動產原經台東地院以上訴人執行
    事件，再行於88年8月5日發函查封，並於翌日即同年月6日
    辦畢查封登記（見外放上訴人執行事件卷(一)第12頁、第15頁
    ）；嗣因知本大飯店於同年月16日清償上訴人原聲請執行金
    額即本金1000萬元及7萬元執行費用，執行法院予以塗銷系
    爭不動產查封登記（見外放上訴人執行事件卷(一)第36至40頁
    、第42頁、第49頁），並經上訴人於同年月23日受領款項在
    案（見外放上訴人執行事件卷(一)第87至88頁）；因上訴人擴
    張執行金額，經台東地院於88年8月21日又行查封系爭不動
    產至今尚未拍賣（見原審卷(二)第128至130頁之建物登記謄本
    ），則上訴人主張因農民銀行、萬泰銀行設定系爭抵押權，
    致受有債權本金餘額1億4525萬3817元及利息無法獲償之損
    害，自難謂已發生。
(四)、依上說明，農民銀行、萬泰銀行設定系爭抵押權，既無故意
    不法及以背於善良風俗之方法，且無違反保護他人之法律；
    又系爭不動產尚未拍賣，上訴人主張因設定系爭抵押權致無
    法受償之損害顯未發生；則上訴人主張該2銀行因設定系爭
    抵押權，致享有優先受償權利，致其等普通債權人無法受償
    ，應依民法第184條第1項前、後段；同條第2項規定，負損
    害賠償責任，均屬無據。
七、從而，上訴人本於民法第184條第1項前、後段；同條第2項
    之法律關係，請求被上訴人應連帶賠償其等1452萬5380元，
    及加計自88年7月17日起算法定遲延利息，均為無理由，不
    應准許。其假執行之聲請亦失所附麗，應併予駁回。原審為
    上訴人敗訴之判決，並駁回其假執行之聲請，於法自無違誤
    。上訴意旨仍執前詞指摘原判決不當，求予廢棄改判，為無
    理由，應予駁回。另上訴人追加之訴，亦為無理由，應併予
    駁回。
八、至上訴人聲請調閱(一)台東地院自88年6月1日至同年9月1日之
    閱卷申請資料；(二)王正男所涉貪污治罪條例之刑事案件卷宗
    ；以資證明該2銀行明知其等之執行事件業已聲請調卷拍賣
    ，卻故意撤回假扣押執行事件，並與王正男共謀故意違法啟
    封系爭建物，而設定系爭抵押權云云。但如前所述，農民銀
    行、萬泰銀行既為假扣押債權人，其等隨時得撤回假扣押執
    行，且無通知他債權人之義務，要與其等是否知悉知本大飯
    店有無其他債權人存在無關。又系爭抵押權既為農民銀行、
    萬泰銀行正當權利之行使，且執行法院是否將查封物啟封，
    係屬其職權行使之範圍，亦與債權人無涉。是王正男所涉犯
    行是否成立，顯與本件損害賠償請求權成立無涉。故本院認
    上訴人上列聲請調查證據部分，核無必要。是本件事證已臻
    明確，兩造其餘之攻擊或防禦方法，經本院審酌後，認均與
    本件之結論無涉，茲不再一一論述，併予敘明。
九、據上論結，本件上訴及追加之訴為無理由，依民事訴訟法第
    449 條第1項、第78條、第85條第1項前段，判決如主文。
中　　華　　民　　國　　96　　年　　12　　月　　11　　日
  　　　　　　　　　民事第十五庭
                    　  審判長法　官  林恩山
                              法  官  郭松濤
　　　　　　　　　　          法  官  楊絮雲
正本係照原本作成。
如不服本判決，應於收受送達後20日內向本院提出上訴書狀，其
未表明上訴理由者，應於提出上訴後20日內向本院補提理由書狀
（均須按他造當事人之人數附繕本）上訴時應提出委任律師或具
有律師資格之人之委任狀；委任有律師資格者，另應附具律師資
格證書及釋明委任人與受任人有民事訴訟法第466條之1第1項但
書或第2項（詳附註）所定關係之釋明文書影本。
中　　華　　民　　國　　96　　年　　12　　月　　12　　日
　　　　　　　　　　　　　　　書記官  鄭淑昀
附註：
民事訴訟法第466條之1（第1項、第2項）：
對於第二審判決上訴，上訴人應委任律師為訴訟代理人。但上訴
人或其他法定代理人具有律師資格者，不在此限。
上訴人之配偶、三親等內之血親、二親等內之姻親，或上訴人為
法人、中央或地方機關時，其所屬專任人員具有律師資格並經法
院認為適當者，亦得為第三審訴訟代理人。
